臺灣高等法院刑事裁定
110年度毒抗字第1479號
抗  告  人
即  被  告  黃孜尚



上列抗告人即被告因違反毒品危害防制條例案件，不服臺灣桃園
地方法院中華民國110年9月28日觀察勒戒裁定（110年度毒聲字
第1636號），提起抗告，本院裁定如下：
    主  文
抗告駁回。
    理  由
一、原裁定意旨略以：
　㈠本件抗告人即被告甲○○（下稱被告）基於施用第一、二級毒
    品之犯意，於民國107年1月31日下午5、6時許，在桃園市平
    鎮區區廣成街住處，以針筒注射之方式施用第一級毒品海洛
    因1次，另以燃燒玻璃球產生煙霧吸食之方式，施用第二級
    毒品甲基安非他命1次，嗣於同日晚間9時許為警查獲等情，
    業據被告於偵查中坦承不諱，而被告至桃園市政府警察局中
    壢分局採集之尿液，經送請台灣檢驗科技股份有限公司以酵
    素免疫分析法（EIA）初驗及以氣相層析/質譜儀法（GC/MS
    ）複驗結果，發現確呈大量之嗎啡陽性、較少量可待因陽性
    及甲基安非他命陽性反應，此有該公司107年2月22日濫用藥
    物檢驗報告（尿液檢體編號：E000-0000號）、桃園市政府
    警察局中壢分局真實姓名與尿液、毒品編號對照表各1紙在
    卷可稽，足認被告上開自白係與事實相符，堪以認定。
  ㈡又被告前因施用毒品案件，經令入戒治處所強制戒治，並於1
    02年6月13日釋放等情，有本院被告前案紀錄表附卷可佐，
    且其雖曾因本案經臺灣桃園地方檢察署檢察官以107年度毒
    偵字第1023號為「附命戒癮治療處分之緩起訴」，然因被告
    未依指定之醫療院所指定之日期接受門診及心理輔導治療逾
    3次，亦未依通知按時至該署觀護人室進行追蹤輔導及不定
    期尿液採驗共3次，而經該署檢察官以108年度撤緩字第198
    號撤銷緩起訴處分確定（見卷附本院被告前案紀錄表、緩起
    訴處分書及撤銷緩起訴處分書），仍無礙依首揭規定，應令
    被告入勒戒處所施以觀察、勒戒之結論。聲請意旨核無不合
    ，應予准許。
  ㈢另被告於前次強制戒治執行完畢後，復因施用毒品案件，遭
    法院數次判決有罪確定，有本院被告前案紀錄表在卷足參，
    而檢察官於偵查中既已查詢被告前案紀錄並附於偵查卷宗，
    復於聲請書敘及未為附命完成戒癮治療之緩起訴處分之理由
    ，應認檢察官已衡酌各情，而聲請原審法院裁准觀察、勒戒
    ，自無裁量怠惰或濫用之瑕疵，原審法院當應予以尊重，附
    此敘明等語。
二、抗告意旨略以：被告吸食第一、二級毒品係混合倒入玻璃球
    內燒烤吸食，非如原裁定書上所示第一級毒品係針筒注射、
    第二級毒品係倒入玻璃球內燒烤，被告所犯係混合使用毒品
    罪，並非係分開使用，是原裁定書所示與案情不符，毒品條
    例亦引用錯誤，請鈞院查明等語。
三、按毒品危害防制條例第20條於108年12月17日修正，109年1
    月15日公布，同年7月15日生效，修正後毒品危害防制條例
    第20條規定：「犯第10條之罪者，檢察官應聲請法院裁定，
    或少年法院（地方法院少年法庭）應先裁定，令被告或少年
    入勒戒處所觀察、勒戒，其期間不得逾2月（第1項）。觀察
    、勒戒後，檢察官或少年法院（地方法院少年法庭）依據勒
    戒處所之陳報，認受觀察、勒戒人無繼續施用毒品傾向者，
    應即釋放，並為不起訴之處分或不付審理之裁定；認受觀察
    、勒戒人有繼續施用毒品傾向者，檢察官應聲請法院裁定或
    由少年法院（地方法院少年法庭）裁定令入戒治處所強制戒
    治，其期間為6個月以上，至無繼續強制戒治之必要為止。
    但最長不得逾1年（第2項）。依前項規定為觀察、勒戒或強
    制戒治執行完畢釋放後，3年後再犯第10條之罪者，適用前2
    項之規定（第3項）」，已將原條文第3項「5年後再犯」修
    正為「3年後再犯」者，應適用同條第1項觀察、勒戒或同條
    第2項強制戒治之程序。其修正理由謂：施用毒品者具「病
    患性犯人」之特質，參諸世界各國醫療經驗及醫學界之共識
    ，咸認施用毒品成癮者，其心癮甚難戒除，如觀察、勒戒或
    強制戒治執行完畢釋放後，3年後始再有施用第一級、第二
    級毒品之行為者足見其有戒除毒癮之可能，宜再採以觀察、
    勒戒方式戒除其身癮及以強制戒治方式戒除其心癮之措施，
    為能放寬觀察、勒戒或強制戒治之適用時機，以協助施用者
    戒除毒癮，爰修正第3項。同條例第23條第2項亦配合修正為
    「觀察、勒戒或強制戒治執行完畢釋放後，3年內再犯第10
    條之罪者，檢察官或少年法院（地方法院少年法庭）應依法
    追訴或裁定交付審理。」。依立法意旨可知，對施用毒品之
    「病患性犯人」，立法者已調整其刑事政策，放寬觀察、勒
    戒或強制戒治之適用時機，僅於觀察、勒戒或強制戒治執行
    完畢釋放後，「3年內再犯」第10條之罪者，始應依法追訴
    或裁定交付審理。如已超過3年，不論幾犯，均應再予以觀
    察、勒戒之機會（最高法院109年第3次刑事庭會議多數意見
    參照）。再按基於憲法應保障人民之生存權，及根據每個國
    民生存照顧需要提供基本給付之理念，為協助施用毒品者戒
    除毒癮復歸社會，對於經監獄監禁處遇後仍再犯之施用毒品
    者，更應恢復以機構內、外之治療協助其戒除毒癮。此即本
    次修正毒品條例第20條第3項關於施用毒品者所謂「3年後再
    犯」係何所指之立法真諦。除檢察官優先適用第24條命附條
    件緩起訴處分處遇（不論幾犯，亦無年限）外，對於施用毒
    品初犯者，即應適用第20條第1項、第2項為機構內之觀察、
    勒戒或強制戒治；若於上開機構內處遇執行完畢釋放後，於
    「3年內再犯」者，依第23條第2項規定，應依法追訴；倘於
    「3年後再犯」自應再回歸到傳統醫療體系機構內重為觀察
    、勒戒或強制戒治之治療。是對於戒除毒癮不易者，唯有以
    機構內、外處遇及刑事制裁等方式交替運用，以期能控制或
    改善其至完全戒除毒癮。現行毒品條例既認施用毒品者具有
    「病患性犯人」特質，強調「治療勝於處罰」、「醫療先於
    司法」，對於毒品條例第20條第3項及第23條第2項所謂「3
    年後（內）再犯」，應跳脫以往窠臼，以「3年」為期，建
    立「定期治療」之模式。其規定中所謂「3年後再犯」，只
    要本次再犯（不論修正施行前、後）距最近1次觀察、勒戒
    或強制戒治執行完畢釋放，已逾3年者，即該當之，不因其
    間有無犯第10條之罪經起訴、判刑或執行而受影響（最高法
    院刑事大法庭109年11月18日宣示之109年度台上大字第3826
    號裁定意旨可資參照）。另按被告因施用毒品罪，經檢察官
    為附命緩起訴確定，且已完成所命履行之戒癮治療，期滿未
    經撤銷，於適用修正後毒品條例，不得視為事實上已接受等
    同觀察、勒戒或強制戒治之處遇執行完畢。倘其施用毒品犯
    行距最近1次觀察、勒戒或強制戒治執行完畢釋放後已逾3年
    ，縱於完成戒癮治療3年內再犯，不得未進行觀察、勒戒或
    強制戒治等程序，即逕行起訴。此為最高法院最近所持之見
    解（最高法院110年度台上字第904號判決意旨參照）。又依
    最高法院最近統一之見解認為，被告是否因再犯施用毒品罪
    而經起訴、判刑或執行，均不影響法院再令觀察、勒戒之認
    定。則舉重以明輕，被告縱曾經檢察官為「附命緩起訴」處
    分，無論完成戒癮治療與否，依理亦不影響法院再令觀察、
    勒戒之認定（最高法院110年度台上字第4834號判決意旨參
    照）。
四、經查：
  ㈠被告就其施用第一級毒品海洛因、第二級毒品甲基安非他命
    之事實，於偵查中坦承不諱（見臺灣桃園地方檢察署107年
    度毒偵字第1023號卷，下稱毒偵卷，第78頁反面），復：
　1.被告於警查獲時所採之尿液，送台灣檢驗科技股份有限公司
    以酵素免疫分析法初步檢驗、氣相層析質譜儀法確認，檢驗
    結果認該尿液中呈嗎啡、可待因、安非他命、甲基安非他命
    陽性反應，此有該公司107年2月22日出具之濫用藥物檢驗報
    告（尿液檢體編號E000-0000）、桃園市政府警察局中壢分
    局真實姓名與尿液、毒品編號對照表（尿液檢體編號E000-0
    000）及檢體監管紀錄表附卷可稽（見毒偵卷第21、22、25
    、85頁），及查獲之毒品經送鑑定結果確含有第一級毒品海
    洛因、第二級毒品甲基安非他命成分，此有桃園市政府警察
    局中壢分局搜索扣押筆錄、扣押物品目錄表、扣押物品收據
    、蒐證照片、台灣檢驗科技股份有限公司107年2月22日濫用
    藥物檢驗報告及法務部調查局濫用藥物實驗室107年3月1日
    調科壹字第10723004510號鑑定書附卷可參（見毒偵卷第13
    至20、30至35、70、75頁）。又上開檢驗實驗室係先以酵素
    免疫分析法（EIA） 篩驗，其尿液中安非他命濃度超出檢測
    範圍，再以氣相層析質譜儀分析法（GC/MS） 確認；其檢驗
    方法係以『氣相層析儀』先將物質氣化後，再經分析管分離，
    由於各種物質之沸點及對管柱之吸附力不同，在經過檢測器
    （Detector）測定後，表現出不同之滯留時間（Retension 
    time），以滯留時間來判斷係何種物質；再利用『質譜儀』為
    檢測器，將物質撞擊成碎片，記錄其質譜圖。因每個化合物
    之鍵結能力不同，故不同之物質會有其特定之質譜圖，因此
    在物質之判斷上有如指紋之鑑定，在理論上，扣除人為之因
    素，其精確度已接近百分之百，足堪為補強證據，核與被告
    任意性自白相合。是被告施用第一級毒品海洛因、第二級毒
    品甲基安非他命之犯行，事證明確，堪以認定。
　2.又被告前因施用毒品案件，經臺灣桃園地方法院以101年度
    毒聲字第331號裁定觀察勒戒，並因認有繼續施用毒品傾向
    ，由同院以101年度毒聲字第713號裁定強制戒治，後由臺灣
    桃園地方檢察署檢察官以102年度戒毒偵字第67號為不起訴
    處分，並於102年6月13日釋放等情，有本院被告前案紀錄表
    附卷可佐（見本院卷第25、31、52頁），且其雖曾因本案經
    臺灣桃園地方檢察署檢察官以107年度毒偵字第1023號為「
    附命戒癮治療處分之緩起訴」，然因被告未依指定之醫療院
    所指定之日期接受門診及心理輔導治療逾3次，亦未依通知
    按時至該署觀護人室進行追蹤輔導及不定期尿液採驗共3次
    ，而經該署檢察官以108年度撤緩字第198號撤銷緩起訴處分
    確定等情，有本院被告前案紀錄表、緩起訴處分書及撤銷緩
    起訴處分書附卷可稽（見本院卷第32頁，毒偵卷第96至97頁
    ，臺灣桃園地方檢察署108年度撤緩字第198號卷第2頁）。
    依上開說明，被告前揭附命戒癮治療之緩起訴處分既遭撤銷
    ，並未完成「附命緩起訴之戒癮治療」，即應回復為緩起訴
    處分前之狀態，無從認其事實上已接受等同「觀察、勒戒或
    強制戒治」執行完畢釋放之處遇。是被告於「107年1月31日
    」施用第一級、第二級毒品之行為，距其最近一次因施用毒
    品經強制戒治執行完畢日（即102年6月13日）已逾3年，依
    前揭說明，應再令觀察、勒戒，且不因其間是否另犯該罪經
    起訴、判刑或執行而有不同。而原審法院詳查後，認被告確
    有施用第一級、第二級毒品之行為，而依檢察官之聲請裁定
    被告應送勒戒處所觀察、勒戒，於法自無不合。
  ㈡抗告意旨固指稱：被告吸食第一、二級毒品係混合倒入玻璃
    球內燒烤吸食，非原裁定所載第一級毒品係針筒注射、第二
    級毒品係倒入玻璃球內燒烤，原裁定認定有誤云云，惟依被
    告於警詢及偵查中所供承：「（警方帶返所內搜身又於你身
    上查扣何物？）兩支使用過的注射針筒。（警方於上記時、
    地查扣之毒品安非他命、海洛因、削尖吸管及使用過注射針
    筒為何人所有？）都是為我所有。（你上述遭警方所查扣之
    物品做何用途？）都是拿來吸食用的。（你如何吸食二級毒
    品安非他命及一級毒品海洛因？）我是將安非他命放到玻璃
    球點燃吸食。海洛因我是放入注射針筒並加水注射。」、「
    （有無施用毒品海洛因？）有，在被查獲當日107.1.31傍晚
    5、6時在我戶籍地用針筒注射方式施用海洛因。（有無施用
    毒品甲基安非他命？）有，在被查獲當日107.1.31傍晚5、6
    時在我戶籍地放在煙裡面施用甲基安非他命。（扣案物品中
    ，是先由警察在桃園市○○區○○路0段000號現場於你身上查獲
    1包安非他命？）是。（其餘扣案物是之後你被帶到興國派
    出所，進行搜身時在你身上查到2支針頭，後來又在你乘坐
    的巡邏車上找到你丟棄的針頭1支、削尖吸管2支及疑似海洛
    因粉末4包？）是，不過那四包海洛因粉末有些不是毒品。
    （上揭扣案物是何人所有？）都是我的。」等語（見毒偵卷
    第6頁反面、第7頁、第78頁正反面），並有扣案之注射針筒
    足資佐證（見毒偵卷第30頁反面），可知被告施用毒品方式
    係第一級毒品海洛因、第二級毒品甲基安非他命分開施用，
    並有使用注射針筒施用毒品，則被告猶辯稱其係將毒品倒入
    玻璃球內燒烤吸食云云，顯與卷證內容不符，難認可採。　
五、綜上各情相互酌參，原審法院以被告有施用第一級毒品海洛
    因、第二級毒品甲基安非他命之犯行，事證明確，依毒品危
    害防制條例第20條第3項、第1項及觀察勒戒處分執行條例第
    3條第1項規定，裁定將被告應送勒戒處所觀察、勒戒，經核
    其認事用法，並無違誤，被告仍執前詞，提起本件抗告，並
    無理由，應予駁回。
據上論斷，應依刑事訴訟法第412條，裁定如主文。
中　　華　　民　　國　　110  　年　  11 　 月　  15 　日
                  刑事第二十五庭審判長法　官  邱滋杉
                                      法　官  陳彥年
                                      法　官  黃翰義
以上正本證明與原本無異。
不得再抗告。
                                      書記官  邱鈺婷
中　　華　　民　　國　　110 　年　　11　　月　　16　　日